臺灣臺北地方法院民事判決　　　　　　　 96年度訴字第708號
原　　　告　同益國際事業有限公司
法定代理人　甲○○
原　　　告　丁○○
上列 2人共
同訴訟代理　蘇美玲律師
人
複　代理人　戊○○
被　　　告　揚易行銷傳播有限公司
　　　　　　　　　　　設台北市○○區○○街46巷6號
兼法定代理　乙○○　　住同上
人
被　　　告　勝昌製藥股份有限公司
　　　　　　　　　　　設台北市○○○路○段56號
兼法定代理　丙○○　　住同上
人
上列 4人共
同訴訟代理　黃良池律師
人
上列當事人間給付違約金等事件，本院於民國96年4 月2 日言詞
辯論終結，判決如下：
    主      文
被告揚易行銷傳播有限公司應給付原告同益國際事業有限公司新
台幣壹佰伍拾萬元，及自民國九十五年九月二十一日起至清償日
止，按年息百分之五計算之利息。
被告揚易行銷傳播有限公司、勝昌製藥股份有限公司應連帶給付
原告丁○○新台幣壹佰伍拾萬元，及自民國九十五年九月二十一
日起至清償日止，按年息百分之五計算之利息。
被告揚易行銷傳播有限公司、乙○○應連帶給付原告丁○○新台
幣壹佰伍拾萬元，及自民國九十五年九月二十一日起至清償日止
，按年息百分之五計算之利息。
被告勝昌製藥股份有限公司、丙○○應連帶給付原告丁○○新台
幣壹佰伍拾萬元，及自民國九十五年九月二十一日起至清償日止
，按年息百分之五計算之利息。
上開三項任一項被告為給付，其餘被告於其給付範圍內，免給付
義務。
訴訟費用由被告揚易行銷傳播有限公司負擔二分之一，餘由被告
揚易行銷傳播有限公司、勝昌製藥股份有限公司、乙○○、丙○○連帶負擔。
本判決第一項所命給付，於原告同益國際事業有限公司以新台幣
伍拾萬元為被告揚易行銷傳播有限公司供擔保後，得假執行；但
被告揚易行銷傳播有限公司如以新台幣壹佰伍拾萬元為原告同益
國際事業有限公司預供擔保，得免為假執行。
本判決第二項、第三項、第四項所命給付，於原告丁○○以新台
幣伍拾萬元為被告揚易行銷傳播有限公司、勝昌製藥股份有限公
司、乙○○、丙○○供擔保後，得假執行；但被告揚易行銷傳播
有限公司、勝昌製藥股份有限公司、乙○○、丙○○如以新台幣
壹佰伍拾萬元為原告丁○○預供擔保，得免為假執行。
    事實及理由
壹、原告起訴主張：
一、被告勝昌製藥股份有限公司（以下稱勝昌公司）透過其廣告
    商即被告揚易行銷傳播有限公司（以下稱揚易公司）與原告
    丁○○之經紀公司即原告同益國際事業有限公司（以下稱同
    益公司）簽立廣告合約書，約定由原告丁○○拍攝勝昌公司
    之「蜂膠原蛋白」產品之電視及平面廣告。詎被告揚易公司
    及勝昌公司於前開廣告完成拍攝，取得影片及原告丁○○為
    推介該產品所提供之簽名式樣後，竟將該影片及簽名印製成
    為被告勝昌公司所生產製造之全部產品代言推介之海報，供
    為宣傳使用，使丁○○所推介代言之產品無端增加了「樟芝
    菌絲體」、「蜂膠」、「補固輪」、「紅景天」、「紅麴納
    豆」、「蟲草菌絲體」、「勝昌延年回春丹丸」、「勝昌雙
    補益母丸」、「勝昌龜鹿二仙丸」及「勝昌五子種玉丹丸」
    等10項產品，經原告2 人嚴正抗議，被告等始撤下該海報並
    保證絕不再犯。
二、詎被告勝昌公司、揚易公司竟於民國95年8 月3 日再度將原
    告丁○○之照片與簽名樣式與合約產品「蜂膠原蛋白」及非
    合約產品之「紅麴納豆複方菁華膠囊」、「補固輪複方菁華
    膠囊」、「紅景天複方菁華膠囊」（以下稱系爭3 項產品）
    合併作成宣傳廣告（以下稱系爭廣告）於蘋果日報E6版大幅
    刊登，嚴重侵害原告2 人之權益。茲分述如下：
（一）原告同益公司部分：伊與被告揚易公司簽訂廣告合約書，
      約定伊之簽約藝人丁○○僅為被告揚易公司之客戶勝昌公
      司拍攝「蜂膠原蛋白」之電視及平面廣告，不及於其他產
      品。詎被告揚易公司竟將丁○○之圖片及簽名樣式違約使
      用於系爭3 項產品之宣傳，依該合約書第6 條之約定，伊
      自得請求其賠償合約金兩倍之懲罰性違約金，伊願自行酌
      減至150 萬元等語。並聲明：1.被告揚易公司應給付原告
      同益公司15 0萬元，及自起訴狀繕本送達翌日起至清償日
      止按年息5%計算之利息。2.願供擔保，請准宣告假執行。
（二）原告丁○○部分：系爭廣告之刊載名義人雖係被告勝昌公
      司，惟被告揚易公司係勝昌公司之受託人，為該公司處理
      廣告設計及刊登等事宜，2 者均明知伊所拍攝之照片及提
      供之簽名樣式，僅同意使用於「蜂膠原蛋白」產品，竟未
      經同意而使用於非合約產品之系爭3 項產品，製造伊同時
      為上開4 種產品廣告推介之假象，嚴重誤導消費大眾，亦
      侵害伊之肖像權及姓名權，依民法第184 條第1 項前段、
      第185 條第1 項前段、第195 條第1 項，伊自得請求渠等
      賠償伊所受非財產上之損害。而被告乙○○係揚易公司負
      責人，被告丙○○則係勝昌公司負責人，其2 人均明知渠
      等負責經營之各該公司於未獲得伊之授權或同意之情況下
      ，仍故意侵害伊之姓名權及肖像權，致生損害於伊，自應
      依公司法第23條第2 項與各該公司負連帶賠償責任。且被
      告揚易公司、勝昌公司既未經伊同意，使用伊之肖像及姓
      名於系爭3 項產品，伊自得競合主張民法第179 條之規定
      ，請求被告揚易公司、勝昌公司返還其所受利益。而伊為
      廠商代言及廣告之費用，通常為每種產品費用150 萬元，
      被告揚易公司、勝昌公司將伊之肖像與簽名使用為系爭3
      項產品宣傳，所能獲得之利益應為450 萬元，伊僅就150
      萬元請求被告等給付。爰依法提起本件訴訟等語。並聲明
      ：1.被告揚易公司與被告勝昌公司應連帶給付原告丁○○
      150 萬元，及自起訴狀繕本送達翌日起至清償日止按年息
      5%計算之利息。2.上開聲明，被告乙○○與被告揚易公司
      、被告丙○○與被告勝昌公司並應各連帶給付。3.願供擔
      保，請准宣告假執行。
貳、被告等則略以：
一、因原告丁○○代言被告勝昌公司之產品「蜂膠原蛋白」，始
    於系爭廣告上版刊載丁○○的肖像、簽名樣式及其代言的「
    蜂膠原蛋白」產品的圖片，並特別以反白的方式標明「蜂膠
    原蛋白代言人  丁○○美麗推薦」。又為配合60週年第2 件
    6 折的促銷優惠活動，勝昌公司必須將其他的產品放在廣告
    上，於是在系爭廣告的下版同時放上系爭3 項產品之圖片，
    惟並無文字表達係由原告丁○○代言該3 項產品，故此係廣
    告表達方式上的認知問題，並非伊故意違約及侵害原告丁○○之人格權。
二、原告同益公司為原告丁○○的經紀公司，由其出面與廠商簽
    約，並由丁○○履行所簽訂契約內容之義務，縱使伊於系爭
    廣告同時刊載系爭3 項產品之行為有所不當，然其為單一之
    行為，即以侵害原告丁○○人格權之行為，同時對原告同益
    公司有違反廣告合約之情事，應屬契約責任與侵權責任競合
    之情形，原告應僅得擇一行使權利。
三、依同益公司與揚易公司廣告合約之約定，原告丁○○應為勝
    昌公司所拍攝之廣告包含電視及平面廣告，又廣告代言期間
    自民國94年12月15日起至95年12月16日止計1 年，合約總酬
    勞為150 萬元。而系爭廣告只是單日平面報紙的廣告，比較
    原合約內容包含電視及平面、代言期間1 年之總酬勞亦為15
    0 萬元，縱伊因此獲得不當利益，1 日亦無150 萬元之譜，
    是以原告同益公司以單日的違約請求等同整年報酬的違約金
    150 萬元顯屬過高；又伊並非故意侵害原告丁○○之人格權
    ，僅雙方對廣告表達方式之認知不同，故原告丁○○請求15
    0 萬元之非財產上損害賠償，亦屬偏高等語，資為抗辯。並
    聲明：1.原告之訴駁回。2.若受不利益判決，願供擔保請准
    免為假執行。
、兩造不爭執事項：
一、原告同益公司與被告揚易公司僅就被告勝昌公司生產之「蜂
    膠原蛋白」產品簽訂廣告合約書，由原告丁○○為「蜂膠原
    蛋白」產品拍攝電視及平面廣告。
二、被告前曾將原告丁○○之圖片及簽名樣式用於宣傳「樟芝菌
    絲體」、「蜂膠」、「補固輪」、「紅景天」、「紅麴納豆
    」、「蟲草菌絲體」、「勝昌延年回春丹丸」、「勝昌雙補
    益母丸」、「勝昌龜鹿二仙丸」及「勝昌五子種玉丹丸」等
    10項產品之海報，經原告2 人抗議，被告等遂撤下該海報。
三、被告等將原告丁○○之照片、簽名樣式與「蜂膠原蛋白」及
    系爭3 項產品合併作成系爭廣告刊登在95年8 月3 日蘋果日
    報E6版。
四、被告揚易公司、勝昌公司對系爭廣告之內容均知情。
肆、本件之爭點為：
一、系爭廣告之內容是否侵害原告丁○○之肖像權及姓名權？
二、原告等請求之金額是否適當？
伍、本院得心證之理由：
一、系爭廣告之內容是否侵害原告丁○○之肖像權及姓名權部分
    ：
（一）查系爭廣告之左側刊登原告丁○○之照片及其簽名樣式，
      占該廣告約6 分之1 比例之版面，右側為被告勝昌公司之
      產品「蜂膠原蛋白」之圖片及適用對象等之說明、下方則
      為被告勝昌公司生產之系爭3 項產品之圖片及成分、適用
      對象等之說明（見本院卷第16頁），被告等既將原告丁○○之照片、簽名樣式與「蜂膠原蛋白」及系爭3 項產品之
      圖片、說明等刊登在同1 則廣告上，雖分別刊登在上、下
      版，惟並無何明顯之區隔，自足使閱讀系爭廣告之一般社
      會大眾主觀上認為原告丁○○亦代言系爭3 項產品。被告
      等雖辯稱：系爭廣告上業以反白方式登載「蜂膠原蛋白代
      言人  丁○○美麗推荐」字樣，已足以表明原告丁○○並
      非系爭3 項產品之代言人云云，惟既載明「丁○○美麗推
      荐」，又未將「蜂膠原蛋白」與系爭3 項產品做何明顯之
      區隔，更足使人誤認為原告丁○○亦代言系爭3 項產品，
      否則何有平白無故推荐系爭3 項產品之理。而被告等縱使
      為配合被告勝昌公司60週年第2 件6 折之促銷活動，不得
      不將系爭3 項產品與「蜂膠原蛋白」產品一併登載於系爭
      廣告上，惟此亦不得做為其逾越授權範圍使用原告丁○○
      之圖片及簽名樣式之正當理由。況依系爭廣告之內容：「
      ．．．購買勝昌本草生技廣場同一商品，第1 件9 折，第
      2 件貼心價只要6 折．．．」，顯見限於購買「同一商品
      」始得享有第2 件6 折之優惠，並非消費者購買「蜂膠原
      蛋白」產品時，須再購買被告勝昌公司生產之另1 件其他
      產品，始得享有該第2 件產品6 折價之優惠，是縱為配合
      被告勝昌公司60週年促銷優惠活動，亦無將系爭3 項產品
      與「蜂膠原蛋白」一同登載在系爭廣告之必要，是被告等
      答辯稱並非故意侵害原告丁○○之肖像權及姓名權云云，
      實不足採信。
二、原告等請求之金額是否適當之部分：
（一）原告同益公司部分：
    1.按約定之違約金額過高者，法院得減至相當之數額，固為
      民法第252 條所明定，惟此規定乃係賦與法院得依兩造所
      提出之事證資料，斟酌社會經濟狀況並平衡兩造利益而為
      妥適裁量、判斷之權限，非謂法院須依職權蒐集、調查有
      關當事人約定之違約金額是否有過高之事實，而因此排除
      債務人就違約金過高之利己事實，依辯論主義所應負之主
      張及舉證責任；況違約金之約定，為當事人契約自由、私
      法自治原則之體現，雙方於訂約時，既已盱衡自己履約之
      意願、經濟能力、對方違約時自己所受損害之程度等主、
      客觀因素，本諸自由意識及平等地位自主決定，除非債務
      人主張並舉證約定之違約金額過高而顯失公平，法院得基
      於法律之規定，審酌該約定金額是否確有過高情事及應予
      如何核減至相當數額，以實現社會正義外，當事人均應同
      受該違約金約定之拘束，法院亦應予以尊重，始符契約約
      定之本旨（最高法院93年度台上字第909 號判決意旨參照
      ）
    2.本件原告同益公司、被告揚易公司約定若有一方違約，違
      約之一方應依合約金額之2 倍即300 萬元計算懲罰性違約
      金賠償於他方，業如前述，而被告揚易公司對其抗辯兩造
      所約定之違約金有何過高而顯失公平之利己事實，並未提
      出任何證據以實其說，況原告同益公司已自行將前開約定
      之違約金金額減至150 萬元，本院認無再予以酌減之必要
      。
（二）原告丁○○部分：
    1.按因故意或過失，不法侵害他人之權利者，負損害賠償責
      任；數人共同不法侵害他人之權利者，連帶負損害賠償任
      ；不法侵害他人身體、健康、名譽、自由、信用、隱私、
      貞操，或不法侵害其他人格法益而情節重大者，被害人雖
      非財產上之損害，亦得請求賠償相當之金額；又公司負責
      人對於公司業務之執行，如有違反法令致他人受有損害時
      ，對他人應與公司負連帶賠償責任。民法第184 條第1 項
      前段、第185 條第1 項前段、第195 條第1 項、公司法第
      23條第2 項分別定有明文。次按民法第184 條第1 項前段
      所保護之權利，係包括人格權在內，而肖像權、姓名權為
      人格權之一，自當為侵權行為規範保護之權利之一。又連
      帶債務係指數人負同一債務，明示對於債權人各負全部給
      付之責任者，為連帶債務。無前項之明示時，連帶債務之
      成立，以法律有規定者為限，民法第272 條定有明文。又
      所謂不真正連帶債務係指數債務人具有同一目的，本於各
      別之發生原因，對債權人各負全部給付之義務，因債務人
      中一人為給付，他債務人即同免其責任之債務。
    2.本件被告揚易公司、勝昌公司均明知原告丁○○僅就勝昌
      公司生產之「蜂膠原蛋白」簽訂廣告合約書，卻未經授權
      擅自將原告丁○○之照片、簽名樣式用以宣傳系爭3 項產
      品，自係共同侵害原告丁○○之肖像權與姓名權，應依民
      法第184 條第1 項前段、第185 條第1 項前段規定負連帶
      賠償責任。而被告乙○○、丙○○分別係揚易公司、勝昌
      公司之董事長，依公司法第8 條第1 項之規定即為該2 公
      司之負責人，渠等對於公司業務之執行，違反前開法令而
      致原告丁○○受有損害，自應依公司法第23條第2 項與各
      該公司負連帶賠償責任。惟被告揚易公司、勝昌公司之連
      帶賠償責任、被告揚易公司、乙○○之連帶賠償責任及被
      告勝昌公司、丙○○之連帶賠償責任間，既未有明示或法
      律規定應負連帶賠償責任，而係本於各別之發生原因，然
      其目的同一，揆諸前開說明，其間係屬不真正連帶債務，
      因其中1 項之被告為給付，他項被告對於原告丁○○之損
      害賠償債務亦告消滅。
    3.本院衡量原告丁○○為全國性知名演藝人員，具有一定之
      公眾形象，依社會通念，其推薦之商品必有助於商品之銷
      路，而邇來藝人因所代言之產品發生瑕疵或有廣告誇大不
      實情事而連帶遭到指責，致其形象受到相當程度傷害之事
      件，亦時有所聞，足見藝人代言商品雖可獲得相當可觀之
      報酬，但若所代言之商品並無代言內容所稱之品質、功效
      ，或有瑕疵而對消費者之身體、健康、財產等造成損害，
      其亦需為此付出相當之代價，再佐以被告勝昌公司前亦曾
      將原告丁○○之照片、簽名樣式使用於其他未經授權之產
      品，原告未予追究，被告卻又未經同意、授權而將原告丁○○之圖片、簽名樣式用於系爭廣告上，以宣傳其他未經
      授權之產品，足見被告等侵害原告丁○○前開人格法益之
      情節自屬重大，及斟酌兩造之地位、經濟狀況（見本院卷
      附第112 頁至第136 頁之稅務電子閘門財產所得調件明細
      表所載）等一切情狀，認為原告丁○○請求被告等應賠償
      非財產上之損害150 萬元，尚屬適當。
（三）按侵權行為與契約是2 種不同之民事責任，侵權行為責任
      為不法侵害他人權利之行為，契約責任為債務人不履行契
      約上義務而生之責任，若債務人之違約行為同時構成侵權
      行為之要件，即生侵權責任與契約責任之競合，惟此應限
      於同一債權人始有此問題。本件原告同益公司依契約責任
      而請求被告揚易公司給付懲罰性違約金150 萬元，原告丁○○部分則依侵權責任請求被告等給付150 萬元之非財產
      上損害賠償，雖係基於同一之社會事實，惟債權人並非同
      一，自無侵權責任與契約責任競合之問題。是被告等主張
      原告等應擇一行使，容有誤會，附予敘明。
三、綜上所述，原告同益公司本於其與被告揚易公司間簽訂之廣
    告合約書請求給付被告揚易公司給付懲罰性違約金150 萬元
    ，及自起訴狀繕本送達翌日即95年9 月21日起至清償日止按
    年息5%計算之利息；原告丁○○依民法第184 條第1 項前段
    、第185 條第1 項前段、第195 條第1 項、公司法第23條第
    2 項等規定，請求被告揚易公司與被告勝昌公司、被告揚易
    公司與被告乙○○、被告勝昌公司與被告丙○○各應連帶給
    付150 萬元，及均自起訴狀繕本送達翌日即95年9 月21日起
    至清償日止按年息5%計算之利息，以及上開請求中如其中任
    1 項之被告給付時，其餘被告免給付之責，為有理由，應予
    准許。至於原告併主張以不當得利法律關係請求，屬請求權
    選擇之競合關係，原告前揭依侵權行為之法律關係所為請求
    ，既已獲得全部勝訴，訴訟目的業已達成，有關不當得利請
    求權部分，應無再予審酌之必要，附此敘明。
四、本件事證已臻明確，兩造其餘攻擊防禦方法及陳述主張，對
    於判決結果不生影響，爰不逐一論述，附此敘明。
五、兩造均陳明願供擔保，聲請宣告假執行及免為假執行，核均
    無不合，爰分別酌定相當擔保金額准許之。
六、訴訟費用負擔之依據：民事訴訟法第85條第1 項後段、第2
    項。
中　　華　　民　　國　　96　　年　　4 　　月　　23　　日
                  民事第一庭法　官　蔡和憲
以上正本係照原本作成。
如對本判決上訴，須於判決送達後20日內向本院提出上訴狀。
中　　華　　民　　國　　96　　年　　4 　　月　　23　　日
                            書記官  吳文雄
